臺灣高等法院刑事判決                        九十年度上更(一)字第一一八九號
    上  訴  人
    即  被  告  乙○○
    選任辯護人  薛松雨
                王玫珺
右上訴人即被告因違反商業會計法等案件，不服臺灣新竹地方法院八十七年度訴字第
五九四號，中華民國八十八年七月十三日第一審判決（起訴案號：臺灣新竹地方法院
檢察署八十七年度偵字第三七九五號），提起上訴，判決後，經最高法院發回更審，
本院判決如左：
    主  文
原判決撤銷。
乙○○行使偽造私文書，足以生損害於公眾及他人，處有期徒刑陸月，如易科罰金以
參佰元折算壹日。
    事  實
一、乙○○係設於新竹市之會計記帳業者（乙○○會計事務所），受佳釿工業股份有
    限公司（下稱佳釿公司）之委託記帳並代理統一發票申報繳納營業稅捐等事務。
    八十四年十一月間，設址於新竹市○○路○段一號八樓Ｂ室之華文會計事務所，
    邀請新竹市之會計記帳業者在迎曦飯店舉辦說明會，乙○○與會參加而認識該事
    務所之丙○○（成年人），八十五年一月間，乙○○將其事務所所承攬代理記帳
    、申報統一發票營業稅業務之客戶即佳釿公司等三家公司，委由華文事務所辦理
    八十五年度營利事業所得稅之簽證事宜。詎丙○○為取得以戊○○虛設於台北縣
    新莊市○○街一號二樓之揚盛貿易有限公司（下稱揚盛公司）向佳釿公司購買機
    器為由之不實進項憑證，竟與乙○○相互勾結，共同基於偽造統一發票私文書之
    犯意聯絡，由乙○○依丙○○之指示以其所保管由佳釿公司領用八十四年十一月
    份剩餘未用欲繳回稅捐處之空白統一發票及持有作為佳釿公司報稅用之發票章之
    機會，在其事務所利用不知情之不詳姓名之成年職員，填載佳釿公司銷貨給揚盛
    公司之字軌號碼ＡＨ00000000號，銷售額新臺幣（下同）十一萬元（起
    訴書誤載為一百十一萬元）之統一發票，盜用該佳釿公司之發票章蓋為印文於其
    上，而偽造上開統一發票私文書。偽造完成後，乙○○利用其事務所不知情之成
    年職員，將上開發票登載於所屬八十四年十一月及十二月份之新竹市營業人銷售
    額與稅額申報書（此部分不成立業務登載不實罪，詳如後述六之(三)），於八十五
    年一月間檢同其他文件持向新竹市稅捐稽徵處申報營業稅額而行使上開偽造之統
    一發票私文書，足以生損害於佳釿公司及稅捐稽徵機關對於統一發票之管理、核
    課營業稅之真正。迨因新竹市稅捐稽徵處暨法務部調查局台北縣調查站於八十六
    年四月間，查出揚盛公司虛設行號案件後而查獲。
二、案經新竹市稅捐稽徵處移送臺灣新竹地方法院檢察署檢察官偵查起訴。
    理  由
一、右揭上訴人乙○○在新竹市經營會計事務所，受佳釿公司委託記帳並代理統一發
    票申報繳納營業稅捐業務，及其與華文會計事務所丙○○認識之經過，如何依丙○○之指示，以揚勝盛公司向佳釿公司購買機器為由，利用其保管佳釿公司空白
    統一發票及發票章之機會，利用該事務所不知情之成年職員偽造前述字軌號碼Ａ
    Ｈ00000000號統一發票，將該紙發票載入佳釿公司新竹市營業人銷售額
    與稅額申報書內，由不知情之職員持之行使向新竹市稅捐稽徵處申報營業稅等事
    實，業據上訴人分別於新竹市稅捐稽徵處訪談（見偵查卷第三頁反面）、原審調
    查時（見原審卷第三十六頁反面末行、第三十七頁）供承不諱，而上訴人所經營
    之會計事務所，其代理客戶申報統一發票填製之營業人銷售額與稅額申報書，均
    係由事務所職員依據統一發票製作持以申報，及上訴人事務所確實執有佳釿公司
    一枚發票章及佳釿公司空白未使用擬繳回稅捐處之統一發票等情，此經證人即上
    訴人事務所職員丁○○證稱屬實（郭女並稱本件係該事務所另一位職員承辦。均
    見原審卷第二十九頁末二行、第三十頁、本院上更一卷第一○二頁）。並有專案
    申請調檔統一發票查核清單影本一紙（內載有系爭發票字軌號碼及銷售金額。見
    偵查卷第二十七頁）及新竹市稅捐稽徵處八十八年二月四日八七新市稅法字第八
    七○五八九三三號函復原審法院所檢送之佳釿公司八十四年十一月當期營業稅申
    報書（即新竹市營業人銷售額與稅額申報書。該函已敘明無法提供系爭字軌號碼
    ＡＨ00000000號發票影本之原因。見原審卷第十九至二十一頁）為證。
    又揚盛公司與佳釿公司間，並無任何業務往來，迭據證人即佳釿公司負責人甲○○證述在卷，上訴人亦坦承本件佳釿公司並無銷售該筆貨物之事實（見偵查卷第
    三十三頁），及供認其依丙○○之指示，開立上開字軌號碼ＡＨ0000000
    0號發票之前，未告訴甲○○等情不諱（見原審卷第三十七頁反面）。上訴人於
    原審雖辯稱：有請事務所小姐告訴佳釿公司云云，但此已據證人丁○○到庭結稱
    並無其事，上訴人亦復陳稱其未請丁○○及事務所其他小姐通知佳釿公司等語明
    確（見本院上更一卷第一○一頁末行、第一○二頁）。則上訴人所辯揚盛公司有
    向佳釿公司購買機器云云，即非可採，其於本院更審時始提出以佳釿公司名義匯
    款至揚盛公司帳戶之匯款回條（見本院上更一卷第八十六頁），用以證明兩公司
    間有交易之事實，微論上開匯款情事已為證人甲○○堅詞否認不移（見本院上更
    一卷第一○九、一四四頁），審之前開匯款回條所載日期為八十五年九月十日、
    十月十九日、十一月三十日，核與本件統一發票所載交易時間為八十四年十一月
    間及上訴人已明白供承該次無交易事實之待證事項並無必然之因果關連，自難執
    為有利於上訴人之證據。依辯護意旨狀所載，佳釿公司迄今仍然委託上訴人之事
    務所代為記帳及該公司已向稅捐機關自動補繳稅款，縱屬非虛，甚至佳釿公司負
    責人甲○○就此亦不願明說原因，茲查佳釿公司此舉容或有其他考量之因素，依
    上訴人受委任處理之事務而言，顯然並不包括代理佳釿公司銷貨開立統一發票給
    買受人甚明，則上訴人利用上開方式偽造統一發票事實之認定，即尚難僅憑佳釿
    公司未終止委任及自動補繳稅款即得全盤遽以推翻否定。辯護人執此為上訴人辯
    護並推認佳釿公司甲○○知悉開立發票之事，既無證據證明，自嫌臆測而非可取
    。上訴人空言否認有偽造文書犯行，無非卸責之詞，不足採信。事證明確，上訴
    人此部分犯行，堪以認定。
二、上訴人所稱之丙○○確有其人，有丙○○之名片（見原審卷第十七頁）、口卡片
    及戶籍資料可憑（見本院上更一卷第十八至二十一頁）。該丙○○雖經本院以證
    人身分傳拘無著（見本院上更一卷第四十六頁、五十三至五十三之四頁）。但依
    上訴人所供如事實一欄所載之方式冒用佳釿公司開立內容不實之統一發票，自屬
    偽造統一發票私文書，其兩人間就此犯行互有犯意聯絡及行為分擔，至臻明顯。
    偽造上開統一發票後由上訴人一人持以申報佳釿公司當月營業稅，於其內容有所
    主張，為行使無疑，對於被冒名之佳釿公司及稅捐機關關於統一發票之管理、核
    課營業稅之真正，足以生損害甚明。核上訴人所為，係犯刑法第二百十六條之行
    使第二百十條偽造私文書，足以生損害於他人及公眾罪。按行為時商業會計法第
    七十一條第一款規定之「明知不實之事項，而填製會計憑證罪」，本即含有業務
    上登載不實之本質，為屬有權制作僅其內容不實而已，此與刑法第二百十條之偽
    造文書罪，以無制作權人而冒用他人名義制作該文書者有異。起訴書認上訴人係
    犯商業會計法第七十一條第一款之罪，自有未合，因不礙於事實之同一性，起訴
    法條應予變更。上訴人與丙○○間，就上開偽造犯行，有犯意聯絡及行為分擔，
    已如前述，皆為共同正犯。利用不知情之成年職員偽造發票持以行使，為間接正
    犯。盜取原作為佳釿公司報稅用之發票章持以蓋用，當然產生該印章之印文，只
    成立盜用印章罪，盜用印章為偽造統一發票私文書之階段行為；偽造後持以行使
    ，偽造之低度行為為行使之高度行為所吸收，均不另論罪。
三、原審據以論科，雖非無見。惟查，原判決就如後述之起訴事實，併論處上訴人商
    業會計法第七十一條第一款罪刑，尚有未洽。上訴意旨否認犯行，雖非可採，然
    原判決既有可議，即屬無可維持，應予撤銷改判。爰審酌上訴人受佳釿公司委託
    代辦記帳及申報統一發票營業稅，竟與外人勾結趁機偽造佳釿公司不實之統一發
    票，有負受託義務之犯罪目的、手段，偽造之發票金額不多所造成佳釿公司及稅
    捐機關之損害，及就犯罪動機堅不吐實，犯後並無悔意之態度等一切情狀，量處
    有期徒刑六月。上訴人行為後，刑法第四十一條關於易科罰金之規定，已於九十
    年一月十日修正公布，比較新舊法結果，以修正後之刑法第四十一條第一項規定
    有利於上訴人，依上開規定諭知易科罰金之折算標準。
四、公訴意旨另以：上訴人乙○○明知佳釿公司與揚盛公司間，向無交易往來之事實
    ，為幫助不知情之佳釿公司負責人甲○○逃漏營業稅捐，與年籍住所均不詳名為
    「丙○○」之成年男子，基於概括犯意之聯絡，明知佳釿公司於八十四年十一月
    間並無銷貨予揚盛公司一百十一萬元（按應係十一萬元之誤）之事實，仍共同填
    製字軌號碼ＡＨ00000000號銷售額為十一萬元（起訴書誤載為一百十一
    萬元）之屬於會計憑證之不實發票予揚盛公司（此部分事實論罪如前述），表示
    佳釿公司曾銷出該筆數額之貨物予揚盛公司。嗣又於八十五年二月間，以揚盛公
    司所開立銷售額為一百六十五萬元字軌號碼ＢＨ00000000號之屬於會計
    憑證之不實發票一紙，充作佳釿公司對揚盛公司購入貨物之進貨憑證，並將上開
    不實之事項均記入佳釿公司帳冊內，憑向新竹市稅捐稽徵處申報扣抵營業稅額而
    提出行使，為佳釿公司逃漏營業稅額七萬七千元，足生損害於稅捐稽徵機關核稅
    之正確性。因認上訴人另涉犯商業會計法第七十一條第一款、刑法第二百十六條
    、第二百十條罪嫌。
五、上訴人否認此部分被訴犯行，辯稱：伊將佳釿公司之簽證業務，轉交予丙○○代
    為辦理，字軌號碼ＡＨ00000000號發票，係丙○○要其開立的，至於字
    軌號碼ＢＨ00000000號發票，亦係丙○○所交付，伊並未將前述不實之
    交易，載入佳釿公司之帳冊內等語。
六、經查：
（一）卷附由揚盛公司所開立之八十五年二月二十八日，字軌號碼ＢＨ000000
      00號金額一百六十五萬元之統一發票（見偵查卷第十七頁），其「品名」記
      載為「違約金」，並非如起訴書所載之「佳釿公司對揚盛公司購入貨物之進貨
      憑證」。則起訴書所指上訴人為（即幫助）佳釿公司逃漏營業稅額七萬七千元
      ，亦即原指佳釿公司無「進貨」事實取得揚盛公司所開立ＢＨ0000000
      0號發票，又無「銷貨」事實開立前述ＡＨ00000000號發票，就無進
      、銷貨事實而相互循環開立發票，以虛報之進項稅額（八萬二千五百元）減除
      虛開發票之銷項稅額（五千五百元）為實際逃漏稅額（七萬七千元）之計算基
      準，似已有不符。證人即佳釿公司負責人甲○○始終否認知悉有上開兩張發票
      及持以申報情事，即佳釿公司並不知上訴人意在幫助其逃漏稅捐，則上訴人殊
      無以幫助佳釿公司逃漏稅捐之意為犯罪之動機及目的可言。
（二）上開ＡＨ00000000號發票固屬上訴人依丙○○之指示，以前述方式所
      偽造者，但ＢＨ00000000號發票係丙○○所交付給上訴人（或其職員
      ），此經上訴人陳明綦詳，上訴人固曾承認丙○○要其與之配合相關之帳冊簽
      證（見偵查卷第三十三頁），但就上訴人收受上開ＢＨ00000000號發
      票之前，丙○○如何填製或取得該ＢＨ00000000號統一發票會計憑證
      ，上訴人則未必知曉。丙○○經本院傳拘不著，已如前述。則在丙○○未能到
      庭究明上情之前，上訴人與丙○○間如何謀議？上訴人是否該當於商業會計法
      第七十一條條文規定之「明知」構成要件？依卷存證據尚無從得到已達無可懷
      疑之確信程度，基於無罪推定原則，此部分應為上訴人有利之認定。
（三）營利事業填報「營業人銷售額與稅額申報書」，乃附隨其業務而製作，屬於其
      業務上所掌之文書，此種申報書內容如有不實，而足生損害於公眾或他人，即
      係犯業務上登載不實之罪名。但營利事業佳釿公司負責人甲○○（有身分關係
      ）係將此項業務委由無此身分關係之上訴人據以登載製作。如前述，甲○○既
      不知情無由成立業務登載不實罪名，則無此身分關係之上訴人自無單獨犯刑法
      第二百十五條之罪或刑法第二百十六條之行使第二百十五條罪名之餘地。
（四）至於佳釿公司交付予上訴人保管之帳冊，依上訴人所稱已將之交付給丙○○，
      由丙○○委請會計師辦理營利事業所得稅之查核簽證，但丙○○未返還致無法
      提出。原審傳訊證人即當時負責佳釿公司簽證之會計師鄭維仁證稱，朋友介紹
      辦理佳釿公司營利事業所得稅之查核簽證，相關帳冊均於簽證後返還，但歸還
      給何人已不記得等語（見原審卷第六十四頁正反面）。則上訴人究竟有無將前
      開二筆進銷貨數額記入帳冊內，因無相關帳冊憑核即屬不明。上訴人雖供稱：
      「他（指丙○○）拿這張發票（即ＢＨ00000000號）要給我，幫他計
      （記）入帳冊裡面交給丙○○辦理簽證」（見偵查卷第三十三頁），除就ＡＨ
      00000000號發票部分始終不曾提及有無記入帳冊之事外，就ＢＨ00
      000000號發票部分亦僅言及丙○○請其幫忙記入帳冊而已，究竟實際有
      無記入帳冊仍有未明。依證人即上訴人事務所實際負責記帳業務之職員丁○○
      於原審證稱：「（你們事務所是否有將二紙發票之金額載於佳釿公司八四、八
      五年帳冊中？）帳冊送出去之前我有勾稽未看到這二筆」（見原審卷第二十九
      頁反面、第三十頁）。則公訴意旨所指上訴人將上開進銷貨數額不實之事項記
      入佳釿公司帳冊之事實，即乏證據足以證明而嫌無稽，從而上訴人此部分自無
      違反商業會計法之可言。
（五）綜上所述，上訴人被訴之本部分犯罪委屬不能證明，因起訴書認與前開刑罪部
      分，有裁判上一罪關係，不另為無罪之諭知。
據上論斷，應依刑事訴訟法第三百六十九條第一項前段、第三百六十四條、第二百九
十九條第一項、第三百條、刑法第二十八條、第二百十六條、第二百十條、第四十一
條第一項（修正後）、罰金罰鍰提高標準條例第一條第一項前段、第二條，判決如主
文。
本案經檢察官賴俊雄到庭執行職務。
中      華      民      國      九十一      年    五    月    三十一    日
                              臺灣高等法院刑事第二十三庭
                                  審判長法  官  黃  瑞  華
                              法  官  宋      祺
                                        法  官  吳      燦
右正本證明與原本無異。
如不服本判決應於收受送達後十日內向本院提出上訴書狀，其未敘述上訴之理由者並
得於提起上訴後十日內向本院補提理由書（均須按他造當事人之人數附繕本）。
                                        書記官  陳  靜  姿
中      華      民      國      九十一      年    五    月    三十一    日
附錄：本判決論罪科刑法條
刑法第二百十條
偽造、變造私文書，足以生損害於公眾或他人者，處五年以下有期徒刑。
刑法第二百十六條
行使第二百十條至第二百十五條之文書者，依偽造、變造文書或登載不實事項或使登
載不實事項之規定處斷。
